【裁判字號】    91,訴,3171
【裁判日期】    920903
【裁判案由】    新型專利申請
【裁判全文】
臺北高等行政法院判決                            九十一年度訴字第三一七一號
                              .
    原      告  甲○○
              （原名黃賢篤）
    被      告  經濟部智慧財產局
    代  表  人  蔡練生（局長）住同右
    訴訟代理人  乙○○
右當事人間因新型專利申請事件，原告不服經濟部中華民國九十一年六月十三日經訴
字第○九一○六一一三四二○號訴願決定，提起行政訴訟，本院判決如左：
    主  文
原告之訴駁回。
訴訟費用由原告負擔。
    事  實
一、事實概要：原告於民國（下同）八十八年五月十七日以「套接式握桿」向被告申
    請新型專利，經被告編為第00000000號予以審查，不予專利。原告不服
    ，申請再審查，案經被告於九十一年三月二十二日以（九一）智專三（一）○五
    ○二六字第○九一八七○○○三四二號專利再審查核駁審定書為仍應不予專利之
    處分。原告不服，提起訴願，遭決定駁回，遂提起行政訴訟。
二、兩造聲明：
    (一)原告聲明：訴願決定及原處分均撤銷。
    (二)被告聲明：如主文所示。
三、兩造之爭點：本案是否有違專利法第九十八條第二項之規定，而不符合新型專利
    之要件？
    (一)原告主張：
      1.按「稱新型者，謂對物品之形狀、構造或裝置之創作或改良」為專利法第九
        十七條所明文規定，復按同法第九十八條第二項：「新型係運用申請前既有
        之技術或知識，而為熟習該項技術者所能輕易完成且未能增進功效時」不得
        依本法申請取得新型專利；又，「任何專利申請案所揭露之特徵，均應依其
        專利說明書中之「申請專利範圍」所述者而定」此乃行政法院之判決判定。
      2.查本案新型專利第○00000000號「套接式握桿」，經濟部訴願駁回
        主要理由為：「再審查引證案係一種免削鉛筆，其筆管分為多節，叫做筆管
        節，每個筆管節以螺旋紋轉緊，中空可穿通筆芯，筆芯不分節，而是整支筆
        芯穿通所有的筆管節。其中已揭露本案筆管節組裝成握桿及僅有一筆芯的技
        術內容，而原告稱係使用「螺紋」轉緊結合套管，於旋螺時容易造成套管與
        套管之內中心不對準，而折斷筆芯，並無根據。又本案套管內、外壁之轉折
        內、外角及傾斜面以及使用螺紋螺合套管等的結構，可參酌初審引證案及再
        審查引證案之既有技術或知識，而為熟悉該項技術者所能輕易完成且未能增
        進功效者，不具進步性。凡此，業經被告九十一年五二十三日（九一）智專
        三（一）○五○二六字第○九一三一○○○六九九號訴願辯書辯明在案，經
        核並無不合，原告所訴，核不足採。從而，被告所為本案應不予專利之處分
        ，揆諸首揭法條規定，洵無違誤，應予維持。」主要係被告初審不予專利之
        引證案與再審查之引證案而核駁，現原告再次敘說本案內容，並與引證二案
        作比對：
        (1)本案申請專利範圍：「一種套接式握桿，其係由數套管及一筆芯所組合而
          成，該套管由底至頂之內、外壁分數次轉折漸縮小其內、外徑，套管之外
          壁由底至頂連續接設一握持面、第一轉折內角、第二轉折外角、第三轉折
          內角、傾斜面及第三轉折內角，而套管之內壁由底至頂連續接設一套合面
          、第一轉折內角、傾斜面、第二轉折外角、第三轉折內角及一束面，由一
          套管外壁之第一轉折內角、第二轉折外角、傾斜面、第三轉折內角及頂端
          分別供另一套管內壁套合面、第一轉折內角、傾斜面、第二轉折外角、第
          三轉折內角相疊組合，該套管內壁之束面形成一窄口用以夾持筆芯，其中
          套管外壁之第一轉折內角、第二轉折外角、第三轉折內角及套管內壁之第
          一轉折內角、第二轉折外角、第三轉折內角，係由一徑向面及軸向面所形
          成；據此，以數套管相重疊接合，並數套管之束面作多重夾持定位筆芯，
          達到可用盡筆芯及組裝便利之目的。」本案仔細地描述結構，惟有此結構
          ，才能令數套管相重疊接合穩固，套管之束面作多重夾持定位筆芯，可用
          盡筆芯及組裝便利；因此，本案亦向國際進軍，申請美國、中國大陸等多
          國專利，均獲准專利在案。
        (2)被告初審之引證第三○二八四二公告「多節筆具之組合結構改良」，其申
          請專利範圍為：「一種多節筆具之組合結構改良，其主要係由多節筆座
          相互套接組成，其中每一筆座上端分別形成有一外徑略小於本體之公套部
          ，又每一筆座下端均形成有一槽狀之母套部，其特徵在於：該公套部周邊
          形成有一組或一組以上之嵌溝；又母套部下端開口處形成有一較大槽寬之
          環槽，環槽內槽壁上形成有一組或一組以上之圓柱狀嵌柱，該嵌柱適對應
          於公套部上之嵌溝；各筆座可藉公、母套部上之嵌溝及嵌柱套接嵌合成一
          多節筆具。如申請專利範圍第1項所述多節筆具之組合結構改良，該嵌
          溝之水平端內側頂面形成有略向上突出之定位弧槽。如申請專利範圍第
          1或2項所述多節筆具之組合結構改良，該嵌溝概呈相對之倒Ｌ形狀，其溝
          口係位於公套部頂面邊緣。」係使用短小數節之筆芯，每一公套內均有一
          筆芯，係無法真正將公套內筆芯使用殆盡，而形成浪費，此種創作已沿用
          數十年，而未有改善；而本創作只有一支長筆芯，沒有公、母套之分，長
          筆芯可以用盡，每個筆套管均相同，不分頂、底套管，不分公母套，所以
          其技術上，必須要有多個轉折以相互貼觸套合，本案筆芯不動，而由筆套
          管依序往頂部相套，至耗盡筆芯，而初審引證案係母套不動，包覆筆芯之
          公套移動（即筆芯相擠推而移動），可見初審引證案與本案之功能、目的
          及結構，是完全不同。
        (3)被告的再審查引證案為第一五八一○公告號「理想鉛筆」，其申請專利範
          圍為：「一種免削鉛筆，其筆管分為多節，叫做筆管節。每個筆管節以螺
          旋紋轉緊。中空可穿通筆蕊，筆蕊不分節，而是整支筆蕊穿通所有的筆管
          節。」該引證第一五八一○號「理想鉛筆」，係使用「螺紋」轉緊結合，
          與本案主項所述，以套接方式不同，而且查引證案之圖面，其套接面皆為
          弧度形，與本案具有多重轉折角明顯不同，該案以螺紋接合套管，於旋螺
          時容易造成套管與套管之內中心不對準，而折斷筆芯，所以該引證案未見
          於產品之上市。反觀本案分兩個實施例，一般原子筆之筆芯，採用無螺紋
          式的套管作套接，並且外壁分第一轉折內角、第二轉折外角、第三轉折內
          角、傾斜面、第三轉折內角，而內壁分第一轉折內角、傾斜面、第二轉折
          外角、第三轉折內角及一束面，以相接合另節之套管，此設計每一細微處
          都是易於結合及定位筆芯之用；而若使用鉛筆之筆芯，套管外壁第一轉折
          內角之軸向面為外螺紋，內壁之套合面為內螺紋，由於有外壁的傾斜面與
          內壁的傾斜面於外螺紋與內螺紋相螺合時，該內外傾斜面發揮穩定囓合作
          用，所以本案可以使用螺紋而不偏中心位置，保持鉛筆筆芯之穩固，不會
          有折斷筆芯之虞，與引證第一五八一○號「理想鉛筆」不同。
      3.本案的申請專利範圍所界定的各細節，完全與初審引證案及再審引證案所界
        定的範圍不同，且本案已改良習知缺失（1.多節式筆芯，未用完且浪費；2.
        習知多節式若應用於鉛筆筆芯時，易折斷筆芯），乃符合專利法第九十七條
        及第九十八條第二項所定，且能增進功效，具有進步性。
      4.綜上所述，本案「套接式握桿」，乃與引證二案皆有所不同，且符合專利法
        之規定，爰依法提起行政訴訟，敬請判決如訴之聲明。
    (二)被告主張：
      1.起訴理由謂初審核駁引證第三○二八四二號案「多節筆具之組合結構改良」
        係使用短小數節筆芯，每一公套內均有一筆芯，無法真正將公套內筆芯使用
        殆盡，而本案只有一支長筆芯，沒有公、母套之分，長筆芯可以用盡，每個
        筆套管均相同，不分頂、底套管，不分公母套，所以技術上，必須要有多個
        轉折以相互貼觸套合，本案筆芯不動，而由筆套管依序往頂部相套，至耗盡
        筆芯，因此兩案有完全不同的特徵、目的及功能；而再審查核駁引證第一五
        八一○號案「理想鉛筆」係使用「螺紋」轉緊結合，與本案主項所述以套接
        方式不同，引證案套接面為弧度形，與本案具有多重轉折角明顯不同，引證
        案於旋螺時容易造成套管與套管之內中心不對準，而折斷筆芯，本案使用之
        內、外螺紋相螺合時，不偏中心位置可保持鉛筆筆芯，不會有折斷筆芯之虞
        。
      2.惟經查初審引證案第三、四圖已揭露有多重轉折角筆套管之技術手段；再審
        查核駁引證係一種免削鉛筆，其筆管分為多節，叫做筆管節（筆套管），每
        個筆管節以螺旋紋轉緊，中空可穿通筆芯，筆芯不分節，而是整支筆芯穿通
        所有的筆管節。其中已揭露出筆管節組裝成握桿及僅有一筆芯的技術內容。
        而起訴理由所稱係使用「螺紋」轉緊結合套管，於旋螺時容易造成套管與套
        管之內中心不對準，而折斷筆芯，並無根據。另起訴理由所稱長筆芯可以「
        用盡」的說詞，亦令人存疑？至於本案套管內、外壁之轉折內、外角（多重
        轉折角）及傾斜面以及使用螺紋螺合套管等的結構，係熟悉該項技術者可運
        用初審引證案和再審查引證中之既有技術或知識，所能輕易完成且本案之套
        接式握桿並未能增進功效者，故不符新型專利要件。
      綜上所述，被告原處分並無違法，請駁回原告之訴。
    理  由
一、按凡對物品之形狀、構造或裝置之創作或改良，而可供產業上利用之新型者，得
    依法申請取得新型專利，固為專利法第九十七條暨第九十八條第一項所明定。惟
    如「新型係運用申請前既有之技術或知識，而為熟習該項技術者所能輕易完成且
    未能增進功效時」，仍不得依法申請取得新型專利，復為同法第九十八條第二項
    所明定。
二、本件原告於八十八年五月十七日以「套接式握桿」向被告申請新型專利，經被告
    編為第00000000號予以審查，不予專利；原告不服，申請再審查，案經
    被告於九十一年三月二十二日以（九一）智專三（一）○五○二六字第○九一八
    七○○○三四二號專利再審查核駁審定書為仍應不予專利之處分。原告不服，提
    起訴願，遭決定駁回，遂提起行政訴訟，其主張略以：初審核駁引證第三○二八
    四二號案「多節筆具之組合結構改良」係使用短小數節筆芯，每一公套內均有一
    筆芯，無法真正將公套內筆芯使用殆盡，而本案只有一支長筆芯，沒有公、母套
    之分，長筆芯可以用盡，每個筆套管均相同，不分頂、底套管，不分公母套，所
    以技術上，必須要有多個轉折以相互貼觸套合，本案筆芯不動，而由筆套管依序
    往頂部相套，至耗盡筆芯，因此兩案有完全不同的特徵、目的及功能；而再審查
    核駁引證第一五八一○號案「理想鉛筆」係使用「螺紋」轉緊結合，與本案主項
    所述以套接方式不同，引證案套接面為弧度形，與本案具有多重轉折角明顯不同
    ，引證案於旋螺時容易造成套管與套管之內中心不對準，而折斷筆芯，本案使用
    之內、外螺紋相螺合時，不偏中心位置可保持鉛筆筆芯，不會有折斷筆芯之虞；
    本案與初審、再審引證案皆不相同，符合專利法第九十七條及第九十八條第二項
    所定，且能增進功效，具有進步性，應准予新型專利云云。
三、經查，系爭第00000000號「套接式握桿」新型專利申請案，係由數套管
    及一筆芯所組合而成，該數個套管重疊接合，其套管之束面，以夾持定位筆芯，
    以達可用盡筆芯及組裝便利之目的者。次查，再審查核駁引證案係一種免削鉛筆
    ，其筆管分為多節，叫做筆管節，每個筆管節以螺旋紋轉緊，中空可穿通筆芯，
    筆芯不分節，而是整支筆芯穿通所有的筆管節；其中已揭露本案筆管節組裝成握
    桿及僅有一筆芯的技術內容。另初審核駁引證案第三、四圖已揭露有多重轉折角
    筆套管之技術手段。原告主張再審查核駁引證案係使用「螺紋」轉緊結合套管，
    於旋螺時容易造成套管與套管之內中心不對準，而折斷筆芯云云，並無根據。另
    原告訴稱本案之長筆蕊可以用盡云云，亦令人存疑。至於本案套管內、外壁之轉
    折內、外角（多重轉折角）及傾斜面以及使用螺紋螺合套管等結構，係熟悉該項
    技術者可運用初審引證案及再審查引證案之既有技術或知識，所能輕易完成，且
    未能增進功效者，自不具進步性。綜上所述，原告起訴意旨，並非可採；被告所
    為本案應不予專利之處分，並無違誤，訴願決定予以維持，亦無不合；原告訴請
    撤銷，為無理由，應予駁回。
據上論結，本件原告之訴為無理由，依行政訴訟法第九十八條第三項前段，判決如主
文。
中      華      民      國    九十二    年      九      月      三      日
                           臺 北 高 等 行 政 法 院  第二庭
                                             審判長 法  官  徐瑞晃
                                                    法  官  吳慧娟
                                                    法  官  李得灶
右為正本係照原本作成。
如不服本判決，應於送達後二十日內向本院提出上訴狀並表明上訴理由，如於本判決
宣示後送達前提起上訴者，應於判決送達後二十日內補提上訴理由書（須按他造人數
附繕本）。
中      華      民      國    九十二    年      九      月      五      日
                                                    書記官  陳清容


司法院資訊處製作；財團法人民間司法改革基金會備份。
